【裁判字號】    97,訴,723
【裁判日期】    980527
【裁判案由】    共有人優先承購權
【裁判全文】
臺灣臺北地方法院民事判決               97年度訴字第723號
原      告  甲○○
            乙○○
共      同
訴訟代理人  陳永來律師
            魏雯祈律師
            林鈺雄律師
被      告  戊○○
法定代理人  丁○○
訴訟代理人  許明桐律師
複  代理人  毛仁全律師
複  代理人  許諺賓律師
被      告  張質平律師即洪敏泰之破產管理人
上列當事人間共有人優先承購權事件，本院於民國98年5月13日
言詞辯論終結，判決如下：
    主  文
原告之訴駁回。
訴訟費用由原告負擔。
    事實及理由
壹、程序方面：
  (一)被告戊○○於民國97年5月8日經臺灣桃園地方法院以97年度
    禁字第29號民事裁定宣告為禁治產人，並選定丁○○為監護
    人，有該裁定在卷可佐，丁○○依民事訴訟法第175、176條
    聲明承受訴訟，於法尚無不合，自予准許。
  (二)按確認之訴非原告有即受確認判決之法律上利益者，不得提
    起；所謂即受確認判決之法律上利益，係指法律關係之存否
    不明確，原告主觀上認其在法律上之地位有不安之狀態存在
    ，且此種不安之狀態，能以確認判決將之除去者而言，若縱
    經法院判決確認，亦不能除去其不安之狀態者，即難認有受
    確認判決之法律上利益（最高法院52年臺上字第1240號判例
    參照）。本件原告就坐落桃園縣蘆竹鄉○○○段海湖小段64
    -1699地號，權利範圍一萬分之八二一一之土地（下稱系爭
    土地）有共有人之優先購買權，並已為願依同一條件優先承
    購之意思表示。然因第三人冒用被告戊○○之名義向張質平
    律師即洪敏泰之破產管理人聲明優先購買權，致張質平律師
    即洪敏泰之破產管理人發函通知被告戊○○，就系爭土地權
    利範圍萬分之七０五三得行使優先承買權。是兩造爭執者，
    乃被告就系爭土地應有部分萬分之七０五三是否有優先承購
    權存在，如原告不訴請確認，則原告就系爭土地是否有優先
    承購之權利，即無法明確，並致原告私法上之地位有受侵害
    之危險，則原告自有提起確認之訴之法律上利益。從而，原
    告提起本件確認之訴核與上開規定並無不合，合先敘明。
貳、實體方面：
一、原告主張：
  (一)伊等與被告戊○○及破產人洪敏泰均為坐落桃園縣蘆竹鄉○○○段海湖小段64-1699地號土地之共有人之一，其中原告
    甲○○之權利範圍為萬分之七一、原告乙○○之權利範圍為
    萬分之五一、破產人洪敏泰之權利範圍為萬分之八二一一、
    被告戊○○之權利範圍為萬分之七四三。嗣破產人洪敏泰經
    本院93年度執破良字第6號破產事件選任張質平律師為破產
    管理人，並於96年5月25日將屬於破產財團之系爭土地完成
    拍賣程序，由訴外人洪簡靜惠及洪裕超2人共同以新臺幣（
    下同）32,847,120元得標，伊等遂依土地法第34條之1第4項
    規定，分別以存證信函通知被告張質平律師即洪敏泰之破產
    管理人優先承買之意思表示，並如數繳交優先承購之價金。
  (二)詎被告張質平律師竟於96年10月17日發函告知原告，被告戊○○亦有寄發存證信函表示願行使優先承購權，且依比率換
    算後其得優先承購之應有部分為萬分之七０五三。然被告戊○○並不知悉系爭共有土地有出賣他人，自無可能向被告張
    質平律師為優先購買權之意思表示，故被告張質平律師接獲
    以被告戊○○名義所寄發之存證信函顯係出自他人偽造。則
    被告戊○○既未於接到出賣通知後10內為願承買之表示，依
    土地法第34條之1第1、2、4項、第104條第2項前段規定，其
    優先權業因放棄而確定消滅，縱其事後簽署委託授權書承認
    丙○○前開無權代理之意思表示，亦不生效力。是被告張質
    平律師即洪敏泰之破產管理人自無權代表破產人洪敏泰認定
    被告戊○○就系爭土地應有部分之萬分之七０五三有優先承
    購權。為此，爰起訴請求確認被告戊○○就系爭土地應有部
    分萬分之七０五三之持分之優先承購權及所有權移轉登記請
    求權均不存在，且被告張質平律師即洪敏泰之破產管理人應
    將前開系爭土地應有部分萬分之七０五三之持分，辦理所有
    權移轉登記並點交予原告。並聲明：1.確認被告戊○○就坐
    落桃園縣蘆竹鄉○○○段海湖小段64之1699地號，面積：16
    ,557 平方公尺，應有部分一萬分之七０五三之土地，對被
    告即破產人洪敏泰之優先承買權及所有權移轉登記請求權不
    存在。2.被告張質平律師即洪敏泰之破產管理人應將坐落桃
    園縣蘆竹鄉○○○段海湖小段64之1699地號，面積：16,557
    平方公尺，應有部分一萬分之七０五三之土地，辦理所有權
    移轉登記並點交予原告。
二、被告答辯稱：
  (一)被告戊○○於96年7月26日聲明優先承買系爭土地時，意識
    清晰且未受禁治產宣告，並委請女婿即訴外人丙○○代為處
    理系爭土地優先承買相關事宜，故丙○○代伊發存證信函所
    為優先承買之意思表示應屬有效，不能回溯推斷其於受禁至
    產宣告前所為行使優先承買權之意思表示有瑕疵。縱認其先
    前所為優先承購之意思表示無效，茲以本件民事聲明暨答辯
    (二)書狀表明願優先承購系爭土地。
  (二)原告雖執對話譯文主張被告戊○○伊當時完全不知悉系爭土
    地有出售等情，惟依經驗法則，一般人於支付鉅額購買房產
    ，或因隱私、財不露白等其他緣故，通常不願對外據實透露
    。故該對話仍不足證明伊當時並未為承買之意思表示。聲明
    ：1.原告之訴駁回。2.如受不利益之判決，被告願供擔保請
    准免予假執行。
三、兩造不爭執之事項：
  (一)系爭土地係原告甲○○（應有部分萬分之71）、原告乙○○
    （應有部分萬分之51）、被告即破產人洪敏泰（應有部分萬
    分之8211）、被告戊○○（應有部分萬分之743）及訴外人
    徐正助（應有部分萬分之254）、張曾春銀（應有部分萬分
    之67）、郭進來（應有部分萬分之480）、余明蘭（應有部
    分萬分之51）、郭蔡英（應有部分萬分之72）等人共有。
  (二)被告即破產人洪敏泰經本院93年度執破良字第6號破產事件
    ，選任張質平律師為破產管理人。該破產執行案件於96年5
    月25日將屬於破產財團之系爭土地完成拍賣程序，拍賣結果
    由訴外人洪簡靜惠、洪裕超等2人共同以32,847,120元得標
    。
  (三)原告於96年7月25日，以存證信函通知破產管理人張質平律
    師為優先承買之意思表示，並已繳交優先承購之價金。
  (四)破產管理人張質平律師於96年7月16日以96年律字第0716號
    函通知被告為是否行使優先承買權之意思表示，張質平律師
    嗣於通知期限內接獲以被告戊○○名義所寄發之信函，表示
    欲行使優先承買權，並已收受以被告戊○○名義為匯款人繳
    納之優先承買價金。
  (五)被告戊○○於96年9月4日簽立委託授權書，委託訴外人丙○○代為處理系爭土地優先承買相關事宜。
  (六)被告戊○○於97年5月8日經臺灣桃園地方法院以97年度禁字
    第29號民事裁定宣告為禁治產人，並選定丁○○為監護人。
四、得心證之理由：
    原告主張系爭存證信函係訴外人丙○○冒用被告戊○○之名
    義所為，被告戊○○並未於期限內向張質平律師行使優先承
    購權之意思表示，其優先承購權已視為放棄等語，為被告所
    否認，並以前揭情詞置辯，故本件之爭點在於原告主張系爭
    行使優先承購權意思表示之信函係丙○○無權代理是否有理
    由？。經查：
  (一)按「共有土地或建築改良物，其處分、變更及設定地上權、
    永佃權、地役權或典權，應以共有人過半數及其應有部分合
    計過半數之同意行之。但其應有部分合計逾三分之二者，其
    人數不予計算。共有人依前項規定為處分、變更或設定負擔
    時，應事先以書面通知他共有人，其不能以書面通知者，應
    公告之。共有人出賣其應有部分時，他共有人得以同一價格
    共同或單獨優先承購。」、「前項優先購買權人，於接到出
    賣通知後十日內不表示者，其優先權視為放棄。」土地法第
    34 條之1第1項、第2項、第4項、第104條第2項前段，分別
    定有明文。本件破產管理人張質平律師於96年7月16日發函
    通知被告戊○○為是否行使優先承買權之意思表示，張質平
    律師嗣於通知期限內接獲以被告戊○○名義所寄發之信函，
    表示欲行使優先承買權，並已收受以被告戊○○名義為匯款
    人繳納之優先承買價金等事實，為兩造所不爭執，已如前述
    。又上開信函係由被告徐萬委託訴外人丙○○代其寄發以行
    使優先承購權之意思表示等情，亦經證人丙○○到庭證述明
    確，並有授權委託書1紙在卷可稽，堪認被告戊○○確有於
    收受通知期限內為行使優先承購權之意思表示無訛。
  (二)原告雖主張系爭信函係丙○○冒用被告戊○○名義行使系爭
    優先承購權，該意思表示無效云云，然按當事人主張有利於
    已之事實者，就其事實有舉證之責任，為民事訴訟法第277
    條前段所明定。茲被告既否認原告上開主張，按諸舉證責任
    分配之原則，原告就其主張丙○○係無權代理之事實自應負
    舉證之責。原告雖以其在96年11月23日前往養護中心探視被
    告戊○○時，被告戊○○表示對系爭共有土地有出賣乙事並
    不知情，亦不知道其可優先承買，並表示沒有能力承買等語
    ，足見系爭信函非被告委託丙○○所為云云，並提出對話錄
    音內容譯文為證。然查。兩造均為系爭土地之共有人，就系
    爭出賣部分固均有優先承買權，然原告甲○○應有部分為萬
    分之七一、原告乙○○應有部分為萬分之五一，其應有部分
    比例均遠少於被告戊○○應有部分萬分之七四三，是被告戊○○倘行使優先承購權，對原告2人所得分配之比例自甚有
    影響，故在彼此存有利益衝突、立場對立之情形下，原告事
    後詢問被告戊○○是否知悉系爭優先承買權乙事時，被告戊○○自未必會對原告據實透露，是被告戊○○主張其上開回
    答係為避免衝突而敷衍之乙節，核與經驗法則無違，原告徒
    以事後之系爭對話內容，率認被告戊○○先前未委請丙○○
    代其寄發信函為承買之意思表示，尚非可採。此外，原告並
    未提出其他證據證明丙○○係無權代理被告戊○○為系爭優
    先承買之意思表示，則其主張被告戊○○未為意思表示而喪
    失優先承買權云云，自無理由。
  (三)原告雖又主張上開被告戊○○簽署之授權委託書日期為96年
    9 月4日，已超過張質平律師於96年7月16日發文通知所要求
    於10內為優先承購意思表示之期限，故該委託書無法追認丙○○無權代理之意思表示云云，然查，原告無法證明系爭信
    函為無權代理之意思表示而無效之情形，已如前述，且觀諸
    系爭授權委託書之內容，被告戊○○係表明其有委託丙○○
    代為寄發系爭信函，而非表示被告戊○○欲對丙○○無權代
    理之意思表示為承認，自無原告所述為承買之意思表示已逾
    10 日期限之問題，是原告此部分主張，亦無可採。
五、綜上所述，原告既無法證明被告戊○○寄發之系爭行使優先
    承購權意思表示信函有無權代理或其他無效之事由，而被告
    戊○○亦已於期限內繳納承購之價金，則原告請求確認被告
    戊○○就系爭土地應有部分萬分之七０五三之持分之優先承
    購權及所有權移轉登記請求權均不存在，且被告張質平律師
    即洪敏泰之破產管理人應將前開系爭土地應有部分萬分之七
    ０五三之持分，辦理所有權移轉登記並點交予原告，即無理
    由，應予駁回。
六、本案事證已臻明確，兩造其餘主張陳述及所提之證據，經審
    酌後，認與本判決結果無影響，爰不一一論駁，附此敘明。
七、據上論結，本件原告之訴為無理由，爰依民事訴訟法78條、
    第85條第1項，判決如主文。
中    華    民    國    98    年    5     月    27    日
                  民事第五庭  審判長法  官  薛中興
                                    法  官  吳佳薇
                                    法  官  莊書雯
以上正本係照原本作成。
如對本判決上訴，須於判決送達後二十日之不變期間內，向本院
提出上訴狀。
中    華    民    國    98    年    5     月    27    日
                                    書記官  謝梅琴


司法院資訊處製作；財團法人民間司法改革基金會備份。
